臺灣高等法院高雄分院民事判決
                                      110年度上字第135號
上  訴  人  謝正人  
訴訟代理人  柯尊仁律師
複代理人    黃偉欽律師      
被上訴人    洪靖堯  
訴訟代理人  張弘康律師
上列當事人間請求塗銷抵押權登記等事件，上訴人對於中華民國
110年4月15日臺灣高雄地方法院109年度訴字第160號第一審判決
提起上訴，本院於111年4月20日言詞辯論終結，判決如下：
    主  文
上訴駁回。
第二審訴訟費用由上訴人負擔。
    事實及理由
一、被上訴人主張：伊前與母親林含笑、兄長洪騰彥夫妻共同住
    在門牌號碼高雄市○鎮區○○○街00號房屋（下稱明鳳八街住處
    ），嗣因民國103年間與大嫂發生爭執，遂搬遷居住如附表
    所示之房地（下稱系爭房地），惟伊部分存摺、印章、系爭
    房地權狀等物仍置於明鳳八街住處，並由母親保管中。詎洪
    騰彥於108年3月間假藉欲將其登記在伊名下之汽車辦理過戶
    為由，向伊借取身分證，並竊取伊置於明鳳八街住處由母親
    保管之印章，於108年4月18日持上開文件前往高雄○○○○○○○○
    ○○○（下稱鳳山戶政事務所），偽造伊簽名而申辦印鑑登記
    ，後於同年5月3日以伊代理人名義申請取得伊之印鑑證明。
    其後，洪騰彥未得伊同意，於108年5月8日擅自以伊名義向
    上訴人借款新台幣（下同）420萬元（下稱系爭債權），並
    以伊身分證、印鑑證明、竊得之印章、系爭房地權狀，委由
    代書就系爭房地設定如附表所示之最高限額抵押權（下稱系
    爭抵押權）予上訴人，並將上訴人於108年5月10日存至伊聯
    邦銀行帳戶帳號000000000000（下稱系爭帳戶）之1,685,00
    0元，以匯款至訴外人劉姿吟、張承樺及洪騰彥帳戶或領取
    現金之方式，提領一空。嗣因伊母親發現系爭房地權狀遭竊
    告知伊，伊並調取相關資料後始知上情，伊並已對洪騰彥提
    起偽造文書之刑事告訴。而洪騰彥辦理伊之印鑑登記、擅自
    以伊名義借款及設定系爭抵押權，及其後續盜用伊存摺、印
    章領取款項之行為，均未經伊同意，亦未經伊承認，其行為
    均屬無效。故系爭債權應不存在，基於抵押權之從屬性，系
    爭抵押權亦屬無效，伊自得請求上訴人塗銷系爭抵押權登記
    。為此，依民事訴訟法第247條第1項及民法第767條第1項中
    段規定提起本件訴訟等語。並聲明：㈠確認兩造間系爭債權
    不存在。㈡上訴人應塗銷系爭抵押權登記。
二、上訴人則以：被上訴人主張伊對其並無系爭債權及系爭抵押
    權存在，應就此利己事實負舉證責任。而系爭抵押權乃係擔
    保被上訴人與其胞兄洪騰彥共同借款420萬元之債務，洪騰
    彥於108年5月間透過伊友人葉冠亨連繫，表示欲借款以清償
    系爭房地上之全亞投資開發有限公司（下稱全亞公司）之抵
    押權債務，因系爭房地為被上訴人所有，伊要求被上訴人出
    面與洪騰彥共同簽立相關借據、本票以作為共同債務人，10
    8年5月18日下午，因被上訴人未到，葉冠亨請洪騰彥致電予
    被上訴人到場簽立相關文件，葉冠亨並透過洪騰彥之手機與
    被上訴人確認借款事宜，當日深夜，洪騰彥即開車載葉冠亨
    至被上訴人住處附近之7-11超商，被上訴人嗣即前來親自簽
    立借據及本票。伊除要求被上訴人及洪騰彥須提供相關辦理
    抵押權之文件資料外，另表示需提供被上訴人之自然人憑證
    及聯徵資料，以確定被上訴人之債信能力，洪騰彥乃於108
    年5月9日透過LINE傳送被上訴人於同日申請之自然人憑證及
    聯徵資料予葉冠亨，故伊信賴被上訴人有同意共同借款。伊
    於108年5月9日委請葉冠亨會同洪騰彥及全亞公司，前往新
    興地政事務所辦理塗銷全亞公司之抵押權，而伊交付借款之
    方式，除以現金交付232萬元外，餘款188萬元於扣除利息18
    9,000元等費用後，已依被上訴人指示匯款1,685,000元至系
    爭帳戶，是兩造間確有系爭債權關係存在。另系爭抵押權亦
    經被上訴人同意，並出具相關權狀、印鑑等文件資料而為設
    定登記，難謂有被上訴人所主張之無效情事。被上訴人嗣後
    主張其個人身份證件、存摺、印章、系爭房地權狀等文件，
    遭其胞兄洪騰彥所盜用、偽造等情，伊毫無所悉，此應由被
    上訴人負舉證之責。又被上訴人自承將身分證交予洪騰彥，
    其雖稱僅係授權洪騰彥辦理汽車過戶事宜，並未授權洪騰彥
    設定系爭抵押權云云，然被上訴人所為上開代理權之限制，
    並不具公示之外觀，伊合理信賴被上訴人與洪騰彥出示之身
    分證件及權狀，屬善意無過失之第三人，被上訴人應負越權
    代理之授權人責任。況因被上訴人與洪騰彥間本就有互相借
    名辦理車貸、房貸之往來，被上訴人將身分證件交予洪騰彥
    使用，又將自然人憑證交由洪騰彥申請相關聯徵資料，甚至
    將系爭帳戶交由洪騰彥使用，使人信以為被上訴人有以代理
    權授與他人之行為存在，依民法表見代理之規定亦應負授權
    人責任等語為辯。
三、原審為被上訴人勝訴之判決，上訴人不服，提起上訴。上訴
    聲明：㈠原判決廢棄。㈡被上訴人於第一審之訴駁回。被上訴
    人答辯聲明：上訴駁回。
四、本院論斷：
  ㈠按確認法律關係之訴，非原告有即受確認判決之法律上利益
    者，不得提起之。民事訴訟法第247條第1項前段定有明文。
    所謂即受確認判決之法律上利益，係指因法律關係之存在與
    否不明確，致原告主觀上認為其在法律上之地位有不安之狀
    態存在，且此種不安之狀態，能以確認判決將之除去者而言
    （最高法院52年度台上字第1240號判決意旨參照）。本件被
    上訴人主張並未向上訴人借款，亦未同意設定系爭抵押權，
    是系爭債權是否有效存在並不明確，此並影響系爭抵押權是
    否有效存續，致被上訴人在法律上地位有受侵害之危險，此
    項危險得以本件確認之訴予以除去之，故被上訴人提起本件
    確認之訴，應有確認利益。
  ㈡系爭債權是否存在？
　⒈按確認法律關係不存在之訴，如被告主張其法律關係存在時
    ，應由被告負舉證責任。抵押權為擔保物權，以擔保之債權
    存在為前提，倘擔保債權並未發生，抵押權即失所附麗，縱
    有抵押權登記，亦屬無效，抵押人得請求塗銷。而一般抵押
    權成立上之從屬性，僅關乎該抵押權之效力，且當事人為借
    款債務設定一般抵押時，先為設定登記，再交付金錢之情形
    ，所在多有，自不得因已為設定登記，即反推已交付金錢或
    指已交付金錢為常態事實。故抵押人主張借款債權未發生，
    而抵押權人予以否認者，依首開說明，仍應由抵押權人負舉
    證責任（最高法院103年度台上字第393號判決要旨參照）。
    被上訴人主張系爭抵押權所擔保之系爭債權並不存在，此為
    上訴人所否認，依前說明，上訴人即應就系爭債權存在乙節
    負舉證責任，上訴人辯稱應由被上訴人就此利己事實負舉證
    責任云云，尚非可採。　　
　⒉上訴人固提出簽署及印蓋有「洪靖堯」名義之本票、借據、
    現金簽收單、不動產抵押借貸切結書（審訴卷第157-163頁
    ）為憑，並以其有匯款至系爭帳戶（審訴卷第167-169頁）
    ，且系爭抵押權係以真正之權狀及印鑑證明所設定等情，指
    稱被上訴人確有於108年5月8日共同向其借款420萬元。惟：
　⑴證人薛紘奇證稱：（108年5月間到鳳山7-11超商是）因為洪
    騰彥說他朋友要借他錢，洪騰彥的弟弟（即被上訴人）要提
    供房子供他抵押，該位借錢的朋友應該就是葉冠亨，他要求
    洪騰彥請他弟弟到場確認，洪騰彥請我假裝是他弟弟去給借
    錢的朋友看一下，我一開始是拒絕的，但洪騰彥講的很急，
    而且他弟弟又沒有空，所以我才去的；（審訴卷第157-193
    頁之）簽收單、借貸切結書、本票、借據都是我簽的，但他
    都沒有讓我看就叫我簽，我只記得簽了很多份文件；我不知
    道被上訴人的身分證及地址，是當天我過去到便利商店外面
    時，洪騰彥有提前跟我說，叫我寫名字及身分證；資料上面
    的印文不是他們先蓋好等語（訴字卷第107、108頁、第110
    頁）；證人葉冠亨亦證稱：108年5月8日約在7-11簽約，洪
    騰彥表示被上訴人願意出來簽文件；我有問他是否為被上訴
    人本人，他有說身分證號碼；我無法確定當天簽名之人是否
    為被上訴人；當日簽約時，現場簽被上訴人名字的人說他就
    是被上訴人等語（訴字卷第213、214頁），則被上訴人如有
    同意借款，洪騰彥何需要求薛紘奇在葉冠亨面前冒用被上訴
    人身分簽署相關文件，是被上訴人主張其並未同意借款等語
    ，並非無據。　
　⑵又被上訴人於108年4月18日辦理印鑑登記及證明申請書、108
    年5月3日辦理印鑑證明申請書、委任書，均係遭洪騰彥冒名
    申辦，業經鳳山戶政事務所於108年8月2日廢止該印鑑登記
    在案，有鳳山戶政事務所108年12月17日高市鳳二戶字第108
    70685700號函可稽（審訴卷第105-113頁）。上訴人對洪騰
    彥於刑案偵查中坦承冒用被上訴人名義至戶政事務所申辦印
    鑑證明一節，亦無爭執（訴字卷第112頁）。佐以被上訴人
    對洪騰彥及薛紘奇提出偽造有價證券及於系爭抵押權相關登
    記申請文書盜蓋印文等罪之刑事告訴，經臺灣高雄地方檢察
    署（下稱雄檢）以108年度偵字第21117號提起公訴，薛紘奇
    部分業經原法院以110年度訴字第205號、本院110年度上訴
    字第1035號刑事判決判刑在案（洪騰彥則經原法院發佈通緝
    ），有刑事判決書在卷可參，並經本院調閱前開刑事卷宗核
    閱無訛。足見上開本票、借據、現金簽收單、不動產抵押借
    貸切結書等文件均係洪騰彥、薛紘奇冒名偽簽，並盜用被上
    訴人印鑑所為。
　⑶上訴人固有將系爭債權其中1,685,000元匯入被上訴人名下之
    系爭帳戶。查系爭帳戶於108年3月14日有和潤企業股份有限
    公司存入986,500元，3月15日隨即匯出691,000元（30元應
    為手續費，下述匯款均相同）給劉姿吟、294,000元給陳禾
    熹；上訴人於108年5月10日匯入1,685,000元後，當日隨即
    匯出10萬元（30元應為手續費）給劉姿吟、485,000元（30
    元應為手續費）給洪騰彥、100萬元給張承樺（30元應為手
    續費），再以現金提領101,000元而將帳戶款項提領一空，
    有交易資料可參（雄檢108年度偵字第21117號卷第25頁）。
    證人張承樺並結證稱：我不認識被上訴人；劉姿吟是洪騰彥
    女友；上開100萬元匯款是因為我之前借錢給洪騰彥，洪騰
    彥還給我的；洪騰彥當時是用BMW車子並開票跟我借款；陳
    禾熹是中古車行；洪騰彥當時曾提過要用他弟弟不動產來跟
    我借600萬，後來他弟弟都沒有出面，就不了了之；我知道
    洪騰彥跟陳禾熹有認識，但有什麼往來我並不清楚等語（本
    院卷第288-290頁）。而被上訴人鮮少使用系爭帳戶乃將該
    帳戶、印章留置明鳳八街住處供其母林含笑使用；又洪騰彥
    曾以被上訴人名義購車向和潤汽車貸款，貸款的錢由洪騰彥
    支付，此據被上訴人述明在卷（本院卷第188頁），則以系
    爭帳戶入帳之款項均與洪騰彥有關，並於入帳後隨即轉匯給
    洪騰彥個人或與洪騰彥有關係之第三人之情觀之，系爭帳戶
    實際上應已由洪騰彥取得使用，上訴人所匯款項均由洪騰彥
    個人取走之事實，應堪認定。而如洪騰彥係合法取得、借用
    系爭帳戶，衡情應無須如此倉促、匆忙移轉帳戶資金，亦徵
    被上訴人供稱不知借款情事等語，並非虛言。
　⑷上訴人指稱印鑑證明第一次需由本人到場，故印鑑登記應非
    洪騰彥冒名所為，且洪騰彥持有被上訴人身分證、自然人憑
    證，足見被上訴人有授權云云。惟：
  ①經檢視卷附108年4月18日印鑑登記及證明申請書、108年4月2
    5日委任書（審訴卷第41、43、47頁）上「洪靖堯」的簽名
    ，其中「洪」字與洪騰彥在108年3月22日申請自己的印鑑登
    記申請書（警卷第107頁）上簽寫之「洪」字筆觸、運筆模
    式幾乎一樣。又被上訴人與洪騰彥為兄弟，二人臉型、五官
    相仿，有其等照片可資比對（警卷第114、115頁）。鳳山戶
    政事務所查證後亦認上開印鑑登記及證明申請書與洪騰彥10
    8年3月22日印鑑登記申請書筆跡相似，有冒辦情事而將案件
    移請檢方偵辦，有該所函文可稽（警卷第100、101頁）。且
    上訴人對洪騰彥於刑案偵查中坦承冒用被上訴人名義至戶政
    事務所申辦印鑑證明一節，亦無爭執（訴字卷第112頁）。
    足見上開印鑑登記及證明申請書均係洪騰彥冒名申辦，上訴
    人事後又辯稱印鑑登記應非洪騰彥冒名所為云云，並無可採
    。
　②被上訴人陳述：我記得在108年3月時將身分證交給洪騰彥，
    他說要把車子過戶，所以需要我的身分證，我將身分證交給
    我母親，讓我母親轉交給洪騰彥，因為他們住在一起，我在
    108年3月底有跟洪騰彥要身分證，一直到4月底我回國才回
    去拿，出國相關護照資料是在3月之前就已經辦好等語（本
    院卷第189頁），核與卷附洪騰彥曾在3月1日發LINE訊息給
    被上訴人，表示需要拿被上訴人證件辦理過戶（審訴卷第35
    頁），及被上訴人於4月24日傳訊給洪騰彥要求拿回身分證
    及駕照（本院卷第153頁）之情相符。是自難僅以洪騰彥持
    有被上訴人身分證，即認被上訴人有授權洪騰彥借款情事。
　③又被上訴人供稱：洪騰彥叫我辦自然人憑證要幹嘛我忘了，
    只記得是發生這件事前辦的，我有問他要幹嘛，他說只借5
    分鐘，他拿我的自然人憑證去樓上，不到10分鐘就拿下來還
    我，我不知道他要幹嘛（本院卷第189頁）。而自然人憑證
    一般係用以直接在網路上申辦所得稅、查詢勞、健保等資料
    ，常人原難以之直接與借款事宜有相當之聯想。佐以被上訴
    人前曾提供系爭房地地址為洪騰彥設立之「利永豐機械工程
    有限公司」公司登記地址，此據被上訴人陳明在卷，並有該
    公司登記資料可參（訴字卷第127、159頁），則被上訴人以
    為洪騰彥係欲查詢、辦理公司稅務之用（訴字卷第159頁）
    而短暫交付自然人憑證，尚不違反事理之常，亦難憑此即認
    被上訴人有授權借款行為。
　④依洪騰彥事前冒用被上訴人名義申辦印鑑證明，再刻意找薛
    紘奇冒用被上訴人名義出面簽署借據、本票，並於取得錢款
    後迅及提領一空觀之，足見本件借款應係洪騰彥自身急需用
    錢，乃央薛紘奇冒用被上訴人名義共同向上訴人借款，本件
    借貸過程中，被上訴人自始至終並未參與亦未授權，自難認
    被上訴人與上訴人間有借貸420萬元之意思表示合致。
　⒊上訴人雖辯稱：洪騰彥持被上訴人之身分證、印鑑證明、自
    然人憑證、聯徵資料及系爭房地權狀供上訴人設定系爭抵押
    權登記，應負表見代理之本人責任，縱洪騰彥擅自設定抵押
    ，被上訴人亦應就洪騰彥越權代理之行為負責云云。查：
  ⑴由自己之行為表示以代理權授與他人，或知他人表示為其代
    理人而不為反對之表示者，依民法第169條之規定，對於第
    三人固應負授權人之責任。惟關於由自己之行為表示以代理
    權授與他人者，對於第三人應負授權人之責任，原以本人有
    使第三人信為以代理權授與他人之行為，為保護代理交易之
    安全起見，有使本人負相當責任之必要而設，故本人就他人
    以其名義與第三人所為之代理行為應負授權人之責任者，須
    以他人所為之代理行為，係在其曾經表示授與他人代理權之
    範圍內，為其前提要件。不得徒憑曾將印章交付之事實，即
    認除受託辦理之特定事項外，其他以本人名義所訂立之保證
    契約等法律行為，均須由本人負表見代理之授權人責任（最
    高法院93年度台上字第2196號判決意旨參照）。
　⑵洪騰彥持被上訴人之身分證等資料係與薛紘奇冒用「被上訴
    人本人名義」，而非「被上訴人代理人」名義與上訴人成立
    消費借貸契約，已如前述，是於此本無表見代理適用餘地。
    且上訴人上開所提之文件，均無洪騰彥「代理」被上訴人之
    記載，亦無被上訴人委託洪騰彥為代理人之委託書，顯見洪
    騰彥為借款或設定抵押權登記時，並無有讓上訴人相信其係
    代理被上訴人締約之情事存在，洪騰彥持被上訴人之身分證
    等資料不過係實施假冒被上訴人之手段，難認有何表見事實
    存在，自無適用或類推適用表見代理可言。
　⑶又代理權之限制及撤回，不得以之對抗善意第三人，民法第1
    07條前段定有明文，該條所定之越權代理，係指本人原曾授
    與有限制之代理權，而代理人越權代理，本人不得以代理權
    之限制對抗善意之第三人而言。惟被上訴人將身分證、自然
    人憑證交予洪騰彥係授權辦理車輛過戶、公司報稅之用，
　　洪騰彥未經被上訴人同意冒名借款、擅自設定系爭抵押權屬
    無權代理，而非其代理權受限制或撤回後之越權行為，是上
    訴人抗辯被上訴人應依民法第107條規定負越權代理之本人
    責任云云，亦屬無據。
　⒋綜上，系爭債權係洪騰彥冒名借貸，被上訴人並未自己或授
    權洪騰彥與上訴人成立系爭債權之借貸合意，是其請求確認
    系爭債權不存在，為有理由，應予准許。
　㈢系爭抵押權登記是否應予塗銷？
    按所有人對於妨害其所有權者，得請求除去之，民法第767
    條第1項中段定有明文。而抵押權為擔保物權，以擔保之債
    權存在為前提，倘擔保債權並未發生，抵押權即失所附麗，
    縱有抵押權登記，亦屬無效，抵押人得請求塗銷，已如前述
    。系爭抵押權所擔保之系爭債權並不存在，業經本院認定如
    前，則被上訴人請求塗銷系爭抵押權登記，自屬有據。
五、綜上所述，被上訴人依民事訴訟法第247條第1項規定，請求
    確認系爭債權不存在，並依民法第767條第1項中段規定，請
    求上訴人塗銷系爭抵押權登記，為有理由，應予准許。原審
    為上訴人敗訴之判決，並無不合。上訴論旨指摘原判決不當
    ，求予廢棄改判，為無理由，應駁回上訴。
六、本件事證已臻明確，兩造其餘之攻擊或防禦方法及所用之證
    據，經本院斟酌後，認為均不足以影響本判決之結果，爰不
    逐一論列，附此敘明。
七、據上論結，本件上訴為無理由，判決如主文。
中　　華　　民　　國　 111　　年　　5 　　月　　18　　日
                            民事第五庭
                                審判長法  官   蘇姿月
                                      法  官   謝雨真
                                      法  官   郭宜芳

以上正本證明與原本無異。
如對本判決上訴，須於判決送達後20日內向本院提出上訴狀，其
未表明上訴理由者，應於上訴後20日內向本院提出上訴理由書（
均須按他造當事人之人數附繕本）。
上訴時應提出委任律師或具有律師資格之人之委任狀，並依附註
條文規定辦理。如委任律師提起上訴者，應一併繳納上訴審裁判
費。
中　　華　　民　　國   111    年     5    月    18    日
                                      書記官  盧姝伶
附註：
民事訴訟法第466 條之1 ：
對於第二審判決上訴，上訴人應委任律師為訴訟代理人，但上訴
人或其法定代理人具有律師資格者，不在此限。
上訴人之配偶、三親等內之血親、二親等內之姻親，或上訴人為
法人、中央或地方機關時，其所屬專任人員具有律師資格並經法
院認適當者，亦得為第三審訴訟代理人。
第1 項但書及第2 項情形，應於提起上訴或委任時釋明之。

附表：　　　　　　　　　　　　　　　　　　　
編號 不動產 權利範圍 最高限額抵押權 （審訴卷第127-137頁）   1 高雄市○○區○○段00000地號土地 全部 登記日期：108年5月9日 權利人：謝正人   2 高雄市○○區○○段000○號建物 全部 權利字號：仁鳳登字第2520號 擔保債權總金額：504萬元 擔保債務確定期日：109年5月7日 債務人：洪靖堯、洪騰彥         債權額比例：全部